【裁判字號】    96,上易,697
【裁判日期】    970305
【裁判案由】    侵權行為損害賠償
【裁判全文】
臺灣高等法院民事判決                 96年度上易字第697號
上  訴  人  乙○○
訴訟代理人  甲○○
被上訴人    丙○○
上列當事人間侵權行為損害賠償事件，上訴人對於中華民國96年
6月22日臺灣板橋地方法院96年度訴字第735號第一審判決提起上
訴，經本院於97年2月20日言詞辯論終結，並判決如下：
    主    文
原判決關於駁回上訴人後開第2項之訴部分及訴訟費用之裁判均
廢棄。
被上訴人應再給付上訴人新臺幣652,267元，其中新臺幣
646,627元之利息自民國96年11月13日起算、其餘新臺幣5,640元
之利息自民國96年12月14日起算，均至清償日止，按週年利率5%
計算之利息。
其餘上訴駁回。
第一、二審訴訟費用由被上訴人負擔70%，餘由上訴人負擔。
    事實及理由
一、上訴人起訴主張：
    被上訴人明知其未考領有普通小型車之駕駛執照而不得駕駛
    小客車，竟於民國93年 6月12日上午10時20分許，無照駕駛
    車牌號碼9B- 8505號自用小客車，沿臺北縣板橋市○○路往
    板橋方向行駛，於行經臺北縣板橋市○○路與光復街交岔路
    口時，明知汽車行駛時，駕駛人應注意車前狀況，並隨時採
    取必要之安全措施，及汽車在雙向二車道行駛時，在劃有分
    向限制線之路段，不得駛入來車之車道內，而當時天候係晴
    ，路況係乾燥、無缺陷、無障礙物之柏油路面，視距良好，
    並無不能注意之情事，竟疏未注意，見前方同向行駛之不詳
    車號自小貨車欲左轉光復街，欲搶先超車，即貿然跨越分向
    限制線駛入對向車道（即往中和方向車道），適上訴人騎乘
    車牌號碼PMX-110號普通重型機車，於對向車道沿臺北縣板
    橋市○○路往中和方向駛來，被上訴人發現上訴人之機車時
    ，已煞車不及而向左偏閃，致上訴人騎乘之機車車頭與被上
    訴人所駕駛之自用小客車右後側發生擦撞，上訴人因而彈飛
    並撞擊由訴外人許書揚所駕駛往板橋方向行駛之車牌號碼5C
    - 0649號自用小貨車左前車頭，致上訴人受有頭部外傷、左
    側顱骨骨折、左側顱內出血、腦水腫及兩側足踝挫傷、創傷
    等傷害。被上訴人因上述過失行為造成上訴人之傷害，自應
    負侵權行為之損害賠償責任。上訴人因本件車禍支出醫療費
    用、交通費用並受有工作損失及精神損害，爰依侵權行為之
    法律關係請求被上訴人賠償新臺幣（下同） 1,375,000元及
    自起訴狀繕本送達翌日起算之法定遲延利息。原判決命被上
    訴人賠償 310,275元本息，駁回上訴人其餘之請求，上訴人
    對其敗訴部分上訴，並聲明：(一)原判決不利於上訴人部分廢
    棄。(二)被上訴人應再給付上訴人1,064,725元及自96年11 月
    13日起至清償日止，按週年利率5%計算之利息。
二、被上訴人則以：
    被上訴人自認對於系爭車禍之發生有過失，並願意賠償上訴
    人30萬元。對於原法院之判決，被上訴人未聲明不服，關於
    上訴人上訴請求之部分，則以下情置辯：上訴人未證明其確
    領有月薪資25,000元，應提出扣繳憑單為證。對財團法人長
    庚紀念醫院林口分院（以下簡稱長庚醫院）96年12月24日之
    長庚院法字第1063號函，認上訴人勞動能力減損6%無意見
    ，但無法接受上訴人未於原審提出，至第二審方始提出並請
    求該等損害。上訴人精神慰撫金請求過高等語資為抗辯。答
    辯聲明：駁回上訴人之上訴。
三、兩造不爭之事實：
    上訴人主張被上訴人於93年6月12日上午10時20分許，無照
    駕駛車牌號碼9B-8505號自用小客車，沿臺北縣板橋市○○
    路往板橋方向行駛，行經臺北縣板橋市○○路與光復街交岔
    路口時，明知汽車行駛時，駕駛人應注意車前狀況，並隨時
    採取必要之安全措施，及汽車在雙向二車道行駛時，在劃有
    分向限制線之路段，不得駛入來車之車道內，而當時天候係
    晴，路況係乾燥、無缺陷、無障礙物之柏油路面，視距良好
    ，並無不能注意之情事，竟疏未注意及此，見前方同向行駛
    之不詳車號自小貨車欲左轉光復街，欲搶先超車，即貿然跨
    越分向限制線駛入對向車道，適上訴人騎乘車牌號碼 PMX -
    號普通重型機車，於對向車道沿臺北縣板橋市○○路往中和
    方向駛來，被上訴人發現上訴人之機車時，已煞車不及而向
    左偏閃，致上訴人騎乘之機車車頭與被上訴人所駕駛之自用
    小客車右後側發生擦撞，上訴人因而彈飛並撞擊由訴外人許
    書揚所駕駛往板橋方向行駛之車牌號碼5C -0649號自用小貨
    車左前車頭，致上訴人受有頭部外傷、左側顱骨骨折、左側
    顱內出血、腦水腫及兩側足踝挫傷、創傷等傷害之事實，為
    被上訴人所不爭，且有道路交通事故現場圖、現場草圖、道
    路交通事故調查報告表各1件、臺北縣政府警察局舉發違反
    道路交通管理事件通知單3紙（均影本）、現場及車損照片
    共12張在卷為憑。而上訴人因本次車禍受有上述傷害乙節，
    亦有臺北市立仁愛醫院、臺北市立聯合醫院仁愛院區診斷證
    明書各1紙附卷為據，上訴人主張之上開事實，堪信屬實。
四、兩造爭點之論述：
    按因故意或過失，不法侵害他人之權利者，負損害賠償責任
    。不法侵害他人之身體或健康者，對於被害人因此喪失或減
    少勞動能力或增加生活上之需要時，應負損害賠償責任。不
    法侵害他人之身體、健康、名譽、自由、信用、隱私、貞操
    ，或不法侵害其他人格法益而情節重大者，被害人雖非財產
    上之損害，亦得請求賠償相當之金額。民法第184條第1項前
    段、第193條第1項、第195條第1項前段，分別定有明文。上
    訴人請求被上訴人賠償醫療費用、就診之交通費用、勞動能
    力減損及精神慰撫金，均於法相符，尚無不合。但被上訴人
    認上訴人請求之金額並非完全合理。經原法院判決被上訴人
    應賠償醫藥費用30,735元、交通費用4,500元、工資損失
    95,040元、精神慰撫金150,000元後，上訴人主張96年11月
    又於長庚醫院進行第3次頭顱修補手術，再請求精神慰撫金
    87,096元、工作損失776,960元、醫療費用181,169元及就診
    之交通費用19,500元，合計1,064,725元。上訴人請求之金
    額應否准許，本院審酌如下：
  (一)被上訴人應再給付醫藥費用121,169元：
    1.西園醫院之醫療費用1,450元：
      上訴人之主張與其所提出之醫療單據相符（本院卷43頁、
      附表項次11~14），且為被上訴人所不爭執，應予准許。
    2.家人看護費用57,600元不應准許：
      系爭車禍致上訴人所受之傷害較嚴重者為頭部，原法院依
      職權向臺北市立聯合醫院仁愛醫院函詢上訴人之癒後狀況
      及傷勢影響工作之情形，經該院覆以：「病患張君於93年
      6月12日住院，診斷為左側顱骨骨折併顱內出血。93年6月
      13日因出血量變大，接受緊急顱骨移除及血塊清除術，術
      後病況穩定，於93年6月21日出院。93年9月13日再度入院
      ，93年 9月14日接受顱骨修補手術，術後傷口癒合良好，
      於93年 9月24日出院。最後一次至臺北市立聯合醫院仁愛
      院區就診係94年 9月29日，病患意識清醒，行動自如，主
      訴偶有頭痛，後頸部緊繃症狀，給予藥物治療。此類受傷
      病患，應會影響其工作，但程度如何，則無法判定」等語
      ，有該院96年5月18日北市醫事字第09631077700號函附於
      原審訴字卷第23頁可稽，足認上訴人因系爭車禍住院期間
      或出院後返家療養，尚無僱用專人看護之必要。則若家人
      基於親情看護上訴人，自非屬因系爭車禍支出增加生活需
      要之費用，上訴人此部分請求，不應准許。
    3.上訴人主張在台北市立聯合醫院仁愛院區（下稱仁愛醫院
      ）93年6月至96年5月支出之醫療費用：
      93年6月至96年5月間上訴人至仁愛醫院就診 8次（本院卷
      第46~47頁、附表項次1~8），雖上訴人於原審未提出單據
      致原法院未判命被上訴人賠付，但上訴人請求之醫療賠償
      總額既未將此部分之金額計入（見上訴人97年1月2日之聲
      明狀），上訴人未為請求，本院無從准許。
    4.後續就診費用4,388元（96年10月以前）：
      上訴人於96年5月後至仁愛醫院就診2次（本院卷第44頁、
      附表項次9~10）、至財團法人佛教慈濟綜合醫院台北分院
      就診4次（本院卷第44頁、附表項次15-18），及至長庚醫
      院就診2次（本院卷第44頁、附表項次19-20），計花費醫
      療費用4,388元，業經上訴人提出醫療費用收據為證，且
      為被上訴人所不爭執，自應准許。
    5.頭顱整型費用109,691元：
      上訴人主張支出頭顱整型費用 109,691元，業提出醫療費
      用收據為證（本院卷第61~62頁、附表項次21~22），應予
      准許。
    6.後續就診費用5,640元：
      上訴人主張於頭顱整型後又至長庚醫院複診2次，支出醫
      療費用5,640元，經核與其提出之醫療費用收據相符（本
      院卷第70頁、附表項次23~24），依法自應准許。
    7.綜上所述，上訴人主張其因系爭車禍支出之醫療費用
      181,169元中之121,169元（1,450＋4,388＋109,691＋
      5,640＝121,169），為有理由，其餘部分除救護車費用
      2,400元外（理由詳後述），則無理由，不應准許。
  (二)關於交通費用：
    上訴人主張至仁愛醫院就診11次，扣除原審已核准之 3次，
    加上後續看診之 5次，請求13次之交通費用。但如附表所載
    ，上訴人除至仁愛醫院就診，尚至西園醫院、長庚醫院等其
    它醫療院所就診，且次數超過上訴人主張之13次，則上訴人
    請求13次之交通費用，尚無不合，應予准許。被上訴人對於
    原審認定每次就診需支付計程車費用1,500元（單趟750元，
    來回1,500元）並不爭執，則上訴人請求因系爭車禍所增加
    之生活費用開支（即交通費)19,500 元，應予准許。上訴人
    另請求93年 6月12日由西園醫院轉至國泰醫院再轉至仁愛醫
    院之救護車費用 2,400元。上訴人雖未提出收據，但上訴人
    因車禍造成顱骨骨折併顱內出血及肢體受傷，有台北市立聯
    合仁愛院區診斷證明書為證（本院卷第34頁），故事故發生
    時上訴人確有搭乘救護車之必要。且依上訴人之就診紀錄觀
    之，車禍發生地點在台北縣板橋市，上訴人於車禍後分別至
    西園醫院就診再轉至仁愛醫院，則上訴人搭乘救護車兩趟，
    應屬合理，況被上訴人並未就救護車費用為爭執，則上訴人
    請求轉院救護車費用2,400元，應予准許。合計，上訴人得
    請求交通費用21,900元（19,500＋2,400＝21,900）。
  (三)被上訴人應再姶付上訴人工作損失54,960元：
    上訴人主張其於系爭車禍前服務於鼎順水電行，每月收入
    25,000元，被上訴人於本院行準備程序時表示「沒有爭執」
    （本院卷第29頁反面），另陳稱「（法官：作水電工月薪
    25,000元你認為是否合理？）他可以是合理的，但是他要提
    出扣繳憑單‧‧‧」等語（本院卷第66頁）。上訴人於系爭
    車禍發生後即未再至服務單位工作，為被上訴人所不爭執，
    依財政部臺灣省北區國稅局93年度綜合所得稅各類所得資料
    清單所示（本院卷第37頁），上訴人93年工作至 6月12日止
    ，已有薪資所得 155,000元。雖被上訴人抗辯薪資扣繳單位
    並非水電工程機構，而上訴人則主張其係承包水電工程，承
    攬人交付之扣繳憑單為何，其無從知悉等語。按，依目前之
    社會現況，營業規模較小之公司行號為其個人利益未辦理公
    司或商業登記，借用他人名義為員工辦理勞、健保或申報稅
    額，時有所聞，上訴人之主張不違情理，洵堪採信。依前開
    薪資所得資料計算，上訴人之月薪資收入與其所主張之
    25,000元相當，且被上訴人對水電工每月薪資為25,000元，
    亦認為合理，則上訴人於車禍發生前每月薪資收入為25,000
    元，應堪認定。被上訴人對於原審認定上訴人應停工休息 6
    個月為適當，並不爭執，則上訴人之工作損失應為15萬元（
    25,000×6= 150,000）。扣除原判決命被上訴人給付之停工
    損失95,040元，上訴人請求被上訴人再給付54,960元（
    150,000 - 95,040=54,960），尚無不合，應予准許。
  (四)被上訴人應給付上訴人勞動能力減損419,238元：
    上訴人出生於66年8月20日，算至65歲退休應為131年 8月20
    日。系爭車禍發生於93年6月12日，至本院宣判之日97年3月
    5日止，共有3年8月23日，扣除被上訴人應給付之停工期間
    後，尚有3年2月23日，上訴人依每月薪資25,000元計算，至
    本件判決時可取得之薪資為969,167元（計算式為：25,000
    × (3×12+ 2+23/30)=969,167，元以下四捨五入，以下同
    ）。自本院宣判之日起至上訴人應退休之日止，為34年5 月
    15日，依霍夫曼系數240.00000000計算，上訴人自該期間可
    得收入，扣除中間利息後為6,018,137元（25,000×
    240.00000000=6,018,137），故上訴人自系爭車禍發生後至
    退休之日止，扣除停工期間損害後得領得之總薪資應為
    6,987,304元（969,167 +6,018,137 = 6,987,304）。依長
    庚醫院長庚院法字第1063號函（本院卷第54頁），認上訴人
    勞動力減損6%，雖被上訴人不能接受上訴人未於第一審提出
    鑑定報告，但於本院行言詞辯論時亦對於前揭函件內容表示
    無意見（本院卷第80頁反面），則上訴人主張其勞動能力減
    損以6%計算，應非無據。基此，上訴人勞動能力減損之金額
    為419,238元（計算式為：6,987,304×6%=419,238）。上訴
    人就期前請求部分，未扣除期前利息，其請求 672,000元，
    於超過419,238元部分，不應准許。
  (五)被上訴人應再給付上訴人慰撫金35,000元：
    按慰撫金之多寡，應斟酌雙方之身分、地位、資力與加害之
    程度及其他各種情形核定相當之數額。上訴人主張除原審已
    判命被上訴人給付部分外，被上訴人應再賠償上訴人精神慰
    撫金87,096元。經查，上訴人為國中畢業，先前擔任水電工
    作；被上訴人為二專畢業，目前擔任攝影助理，月收入約
    25,000元至30,000元，名下無不動產等情，業據兩造分別陳
    明在卷（原審卷第13~14頁），且有稅務電子閘門財產所得
    調件明細表存卷可憑（原審卷第 8~11頁）。本院審酌上訴人
    因本件車禍事故，日常生活及行動能力所受影響及精神痛苦
    之程度，兼衡兩造前述教育程度、社會地位、資力等一切情
    狀，認上訴人因系爭車禍造成之傷害非輕，且因頭部之傷害
    住院治療3次，治療之時間自93年6月12日起至96年12月5日
    達3年半之久，再參酌被上訴人於原審自認願意賠償被上訴
    人30萬元（原審訴字卷第13頁），卻迄今未給付任何賠償予
    上訴人，甚至連汽車強制保險金亦未為賠付，且將銀行帳戶
    內之存款提領迨盡，致上訴人強制執行無果（本院卷第65頁
    反面），難認被上訴人有賠償誠意等一切情狀，上訴人請求
    除原審核准之15萬元，被上訴人應再給付87,096元，本院認
    上訴人之請求於35,000元部分，應予准許，逾此所為之請求
    ，則予駁回。
  (六)綜上，上訴人之上訴，於652,267元本息（121,169+21,900+
    54,960+419,238+35,000=652.267）部分，應予准許。
五、綜上所述，上訴人依據侵權行為之法律關係，請求被上訴人
    再賠償 1,064,725元及自96年11月13日起至清償日止按年息
    5%計算之法定遲延利息，於本金 652,267元為有理由，而附
    表23 ~24發生之日期在96年11月13日以後，本院命被上訴人
    再給付上訴人652,267元中之646,627元，利息自96年11月13
    日起算，固無不合，但附表23 ~24計5,640元之利息則應自上
    訴人96年12月13日提出書狀催告被上訴人給付之翌日即96年
    12月14日起算，均至清償日止，按年利率5%計算之利息。上
    訴人之請求，於前述範圍內為有理由，應予准許，逾此部分
    之請求，則屬無據，應予駁回。
六、本件事證已臻明確，兩造其餘攻擊防禦方法，於判決結果不
    生影響，爰不一一論述，附此敘明。
七、據上論結，本件上訴人之上訴為一部為有理由，一部為無理
    由，依民事訴訟法第 450條、第449條第1項、第79條，判決
    如主文。
中    華    民    國    97    年    3     月    5    日
                    民事第二庭
                        審判長法  官  吳謙仁
                              法  官  李瓊蔭
                              法  官  蘇瑞華
正本係照原本作成。
不得上訴。
中    華    民    國    97    年    3     月    6     日
                              書記官  賴以真


司法院資訊處製作；財團法人民間司法改革基金會備份。
